【裁判字號】    97,上易,1364
【裁判日期】    970630
【裁判案由】    恐嚇
【裁判全文】
臺灣高等法院刑事判決                97年度上易字第1364號
上  訴  人
即  被  告  乙○○
選任辯護人  黃正准律師
上列上訴人因恐嚇案件，不服臺灣臺北地方法院97年度易字第74
3號，中華民國97年4月28日第一審判決（起訴案號：臺灣臺北地
方法院檢察署96年度偵字第20473號），提起上訴，本院判決如
下：
    主  文
原判決撤銷。
乙○○幫助意圖為自己不法之所有，以恐嚇使人將本人之物交付
，處有期徒刑陸月，如易科罰金，以新台幣壹仟元折算壹日。
    事  實
一、乙○○明知提供己有金融機構帳戶之存摺、提款卡及密碼，
    有遭他人利用，充作遂行其不法所有意圖而恐嚇他人交付財
    物工具之可能，竟仍不違其本意，而基於幫助恐嚇取財之犯
    意，於民國九十六年七月十六日前往臺北市○○○路三六七
    號彰化商業銀行復興分行申請補發帳號：00000000
    000000號、戶名：乙○○活期儲蓄存款帳戶之存摺、
    提款卡及密碼，復於領得存摺、提款卡及密碼之時至同年八
    月一日期間某時，在某不詳處所，將上揭帳戶存摺、提款卡
    及密碼提供予某不詳真實姓名、年籍不詳人士使用，嗣該真
    實姓名、年籍不詳人士於九十六年八月一日晚間六時許，撥
    打電話予甲○○，自稱係竹聯幫大哥，知悉甲○○家世背景
    ，要甲○○交付新臺幣，否則將對其家人不利，以此方式恫
    嚇甲○○，致甲○○心生畏懼，依其指示，於同年八月一日
    晚間八時三十三分許，在臺北市○○路○段中國信託商業銀
    行自動櫃員機，由第00000000000000000
    00號帳戶轉帳二萬九千一百六十八元至上揭帳戶內，隨即
    於同日轉匯入其他帳戶後提領一空。
二、案經臺北市政府警察局松山分局報請臺灣臺北地方法院檢察
    署檢察官聲請以簡易判決處刑，經原審認為有刑事訴訟法第
    四百五十一條之一第四項但書之情形，適用通常程序審判。
    理  由
壹、程序部分：
    按被告以外之人於審判外之言詞或書面陳述，除法律有規定
    者外，不得作為證據，刑事訴訟法第一百五十九條第一項定
    有明文；復按被告以外之人於審判外之陳述，雖不符前四條
    之規定，而經當事人於審判程序同意作為證據，法院審酌該
    言詞陳述或書面陳述作成時之情況，認為適當者，亦得為證
    據；當事人、代理人或辯護人於法院調查證據時，知有第一
    百五十九條第一項不得為證據之情形，而未於言詞辯論終結
    前聲明異議者，視為有前項之同意，同法第一百五十九條之
    五規定甚明。本案所據以認定被告乙○○犯罪事實之證據，
    部分屬傳聞證據，因公訴人、被告於本院言詞辯論終結前均
    未對其證據能力聲明異議，本院認該等傳聞證據作成之情況
    亦無不當之情形，依刑事訴訟法第一百五十九條之五規定，
    該等傳聞證據均具備證據能力，合先敘明。
貳、實體部分：
一、訊據被告乙○○雖坦承有於九十六年七月十六日前往臺北市
    ○○○路三六七號彰化商業銀行復興分行申請補發帳號：0
    0000000000000號、戶名：乙○○活期儲蓄存
    款帳戶（下稱彰銀乙○○帳戶）之存摺、提款卡及密碼等情
    （見原審卷第二一頁、第三二頁反面），然矢口否認有何幫
    助恐嚇取財犯行，辯稱：伊於九十六年七月間前往英華達國
    際企業有限公司（下稱英華達公司）應徵快遞員，派遣至黑
    貓宅即便從事快遞工作，英華達公司經理向伊表示需提供銀
    行帳戶供薪資轉帳，伊因先前所開立帳戶存摺、金提款卡均
    已遺失，且不清楚公司需使用何家金融機構帳戶，遂前往彰
    化商業銀行、華僑商業銀行、臺北富邦商業銀行申請補辦存
    摺及提款卡，伊稍後才知道公司規定只能使用郵局或中國信
    託帳戶，遂提供郵局第00000000000000號乙
    ○○帳戶（下稱郵局乙○○帳戶）作為薪資轉帳帳戶，並將
    上揭彰銀乙○○帳戶之存摺、提款卡放置於平日騎乘機車之
    置物箱內，迄銀行通知伊上揭彰銀乙○○帳戶已遭警列為警
    示帳戶，始察覺上揭帳戶存摺及提款卡均已遺失，伊並未提
    供該帳戶、金融卡、密碼予他人作為恐嚇取財工具，該帳戶
    內匯款紀錄均與伊無關云云。惟查：
  (一)上揭事實業據被害人甲○○於警詢中指證綦詳（見九十六年
    度偵字第二○四七三號卷第七、八頁），並有彰化商業銀行
    復興分行九十六年八月十五日彰復興字第○九六一九五三號
    函附乙○○帳戶開戶資料及交易明細（見九十六年度偵字第
    二○四七三號卷第十一至二四頁）、自動櫃員機客戶交易明
    細表（見九十六年度偵字第二○四七三號卷第三七至四一頁
    ）及彰化商業銀行復興分行九十七年四月九日彰復興字第○
    九七○七五七號函（見原審卷第四一、四二頁）在卷足憑，
    堪認被害人甲○○指述某真實姓名、年籍不詳人士於九十六
    年八月一日晚間六時許撥打電話予伊，表示係竹聯幫大哥，
    知悉伊家世背景，要伊交付新臺幣，否則將對伊家人不利，
    伊因而心生畏懼，於同年八月一日晚間八時三十三分許，在
    臺北市○○路○段中國信託商業銀行自動櫃員機，由第00
    00000000000000000號帳戶轉帳二萬九千
    一百六十八元至彰銀乙○○帳戶內等情，應非虛妄。
  (二)被告雖否認提供上開彰銀乙○○帳戶存摺、提款卡及密碼予
    該真實姓名、年籍不詳人士使用，並辯稱係為辦理薪資轉帳
    而申請補發彰銀乙○○帳戶存摺、提款卡及密碼，嗣後將存
    摺、提款卡放置於機車置物箱內，不慎遺失云云。惟查，被
    告平日係使用郵局乙○○帳戶進行轉帳交易，其於九十六年
    七月間前往英華達公司應徵快遞員工作，於同年月十八日開
    始從事快遞工作，嗣後於同年月二十日以郵局乙○○帳戶領
    取第一筆薪資二千一百四十三元，業據被告於原審審理中坦
    承屬實（見原審卷第三三頁反面），並有郵局第00000
    000000000號帳戶存摺影本在卷可憑（見原審卷第
    三七至四十頁），被告於平日既僅使用郵局乙○○帳戶作為
    轉帳交易帳戶，並無使用其他帳戶，竟未於任職前向主管詢
    問可否使用郵局乙○○帳戶進行薪資轉帳，亦未向主管確認
    公司規定以何家金融機構帳戶進行薪資轉帳，即擅自於上班
    前二日臨時前往彰化商業銀行、華僑商業銀行、臺北富邦商
    業銀行申請補領存摺、提款卡及密碼，嗣後卻又使用郵局帳
    戶進行薪資轉帳，此舉非但徒增手續之繁複，且需額外負擔
    申請補發手續費，明顯與常情有違，是被告申請領彰銀乙○
    ○帳戶存摺、提款卡及密碼，究係單純辦理薪資轉帳，抑或
    有其他不法意圖，已非無疑？再者，被告於領取彰銀乙○○
    帳戶、提款卡後，立即變更提款卡密碼，業據被告於原審審
    理中供述屬實（見原審卷第三二頁），如上開存摺、提款卡
    果係偶然遺失，他人如何能得知使用該提款卡之密碼？又倘
    依被告於原審及本院審理中所辯伊將該帳戶存摺及提款卡置
    放於平日使用之機車置物箱內，何以被告天天騎乘機車上班
    ，將安全帽放置於置物箱內，竟未發現置物箱內存摺、提款
    卡均已不見蹤影？又查，金融存款帳戶事關存戶個人財產權
    益之保障，如落入不明人士手中，極易被利用為取贓之犯罪
    工具，是一般人均有妥為保管以防止他人任意使用之認識，
    如上開存摺及提款卡於九十六年八月一日前即已遭不明人士
    竊取，何以被告遲至銀行通知該帳戶遭列為警示帳戶時，仍
    未向彰化商業銀行辦理掛失？被告所為說詞顯然悖於一般人
    管理帳戶之常情，則被告辯稱伊前揭帳戶係慎遺失，而未提
    供予他人使用云云，自難採信。復參以本件被害人甲○○於
    九十六年八月一日晚間八時三十三分許，轉帳二萬九千一百
    六十八元至上揭帳戶內，隨即於同日遭人轉匯入其他帳戶後
    提領一空，已如前述，按金融帳戶款項之轉匯需使用提款卡
    ，並輸入密碼始得為之，若被告未交付存摺、提款卡，並告
    知密碼，該真實姓名、年籍不詳人士何以得順利轉匯前開款
    項？綜上被告確實有將彰銀乙○○帳戶存摺、提款卡及密碼
    提供予該不詳真實姓名、年籍不詳人士使用一節，應堪認定
    。
  (三)次查，一般國人向金融機構開設帳戶，並無任何法令限制，
    若係用於存提款之正當用途，大可光明正大自行申請使用，
    而帳戶之用途係用來存提款項，一旦有人收集他人帳戶做不
    明使用，依一般常識認知，極易判斷乃係該隱身幕後之使用
    人基於使用別人之帳戶，存提款情形可不易遭人循線追查之
    考慮而為，自可產生與不法犯罪目的相關之合理懷疑，且依
    一般稍具知識之人，對於日常生活常見之不法之徒，利用他
    人帳戶以掩人耳目進行之不法行為中，最常見者不外乎詐騙
    或恐嚇取財等財產型犯罪，以帳戶作為犯罪工具，是存摺、
    提款卡等乃係個人重要物件，一般人自不會任意交由他人保
    管，被告竟將其所有彰銀乙○○帳戶存摺、提款卡及密碼提
    供予來路不明人士使用，則被告對該收集帳戶之人可能利用
    帳戶從事恐嚇取財等財產型犯罪應可預見其發生，況被告於
    原審審理中自承伊知悉賣帳戶係違法行為（見原審卷第三四
    頁反面），仍願意提供使用，足見被告於提供帳戶之時，主
    觀上有幫助他人恐嚇取財之故意，應可認定。綜上所述，被
    告前揭所辯，僅係事後卸責之詞，不足採信，本件事證明確
    ，被告幫助恐嚇取財犯行已堪認定，應依法論科。
二、按幫助犯之成立，主觀上行為人須有幫助故意，客觀上須有
    幫助行為，意即需對於犯罪與正犯有共同之認識，而以幫助
    之意思，對於正犯資以助力，而未參與實施犯罪之行為者而
    言（最高法院七十五年度台上字第一五○九號、八十八年度
    台上字第一二七○號判決參照）。被告基於幫助之犯意，提
    供前揭帳戶存摺、提款卡及密碼予真實姓名、年籍不詳之成
    年男子，由該真實姓名、年籍不詳之成年男子恐嚇被害人甲
    ○○轉帳二萬九千一百六十八元至前揭帳戶內，再轉匯入其
    他帳戶提領一空，綜觀全卷並無證據證明被告有參與恐嚇取
    財犯行之構成要件行為，核被告所為係犯刑法第三百四十六
    條第一項、同法第三十條之幫助恐嚇取財罪。又被告幫助該
    真實姓名、年籍不詳人士犯恐嚇取財罪，應依刑法第三十條
    第二項之規定，爰依正犯之刑減輕之。
三、被告於本院審理中，請求傳訊證人甲○○到庭作證，惟本院
    認本案事證已臻明確，無再加以調查之必要，併此敘明。
參、原審因認被告罪證明確，予以論罪科刑，固非無據，惟查：
    本案被告僅提供一本存摺及該帳戶之提款卡、密碼予不詳人
    士使用，被害人之受害金額29168元，所受損害尚非重大，
    原審法院對被告量處有期徒刑8月，尚嫌過重，上訴人即被
    告上訴意旨仍執前詞，否認犯罪，指摘原判決不當，請求撤
    銷改判，雖無理由，惟原判決既有可議之處，自應由本院撤
    銷改判。爰審酌被告提供銀行存摺、提款卡及密碼予該真實
    姓名、年籍不詳人士使用，使該人士得利用上開帳戶轉匯恐
    嚇取財款項，助長財產犯罪之猖獗，影響社會正常經濟交易
    安全，增加被害人尋求救濟之困難，破壞治安及金融秩序，
    被告之犯罪動機、目的、手段，所生之危害非鉅，然犯罪後
    猶飾詞圖卸，並無悔意，被告之品行、生活狀況、智識程度
    等一切情狀，量處如主文第二項所示之刑，並諭知易科罰金
    之折算標準，以示懲儆。至被告所有彰銀乙○○帳戶存摺及
    提款卡等物，雖係供該真實姓名、年籍不詳人士詐騙所用之
    物，然未經扣案，迄今仍未取回，復非義務沒收之物，爰不
    另為沒收之諭知，附此敘明。
據上論斷，應依刑事訴訟法第369條第1項前段、第364條、第299
條第1項前段，刑法第346條第1項、第30條、第41條第1項前段，
刑法施行法第1條之1第1項前段、第2項，判決如主文。
本案經檢察官郭啟東到庭執行職務。
中    華    民    國    97    年    6     月    30    日
                  刑事第八庭審判長法  官  鄭文肅
                                  法  官  張明松
                                  法  官  蔡光治
以上正本證明與原本無異。
不得上訴。
                                  書記官  陳韋杉
中    華    民    國    97    年    7     月    1     日
附錄：本案論罪科刑法條全文
中華民國刑法第30條
（幫助犯及其處罰）
幫助他人實行犯罪行為者，為幫助犯。雖他人不知幫助之情者，
亦同。
幫助犯之處罰，得按正犯之刑減輕之。
中華民國刑法第346條
（單純恐嚇罪）
意圖為自己或第三人不法之所有，以恐嚇使人將本人或第三人之
物交付者，處6月以上5年以下有期徒刑，得併科1千元以下罰金
。
以前項方法得財產上不法之利益，或使第三人得之者，亦同。
前二項之未遂犯罰之。


司法院資訊處製作；財團法人民間司法改革基金會備份。
